【裁判字號】    98,上更(二),365
【裁判日期】    990527
【裁判案由】    貪污治罪條例等
【裁判全文】
臺灣高等法院刑事判決             98年度上更(二)字第365號
上  訴  人
即  被  告  甲○○
選任辯護人  林世超律師
上列上訴人因貪污治罪條例等案件，不服臺灣宜蘭地方法院95年
度訴字第20號，中華民國96年1 月12日第一審判決（起訴案號：
臺灣宜蘭地方法院檢察署93年度偵字第52號、第347號），提起
上訴，經判決後，由最高法院第二次發回更審，本院判決如下：
    主  文
原判決關於甲○○部分撤銷。
甲○○連續公務員侵占職務上持有之非公用私有財物，處有期徒
刑伍年陸月，褫奪公權貳年。
    事  實
一、甲○○於民國85年7月至91年5月31日間，擔任宜蘭縣大同鄉
    公所（下稱大同鄉公所）僱員，並經大同鄉立托兒所正式納
    編為職稱類似教師身份之「保育員」，負責向大同鄉立托兒
    所各分班保育員收取幼童家長繳交之幼童托育費用（包括保
    育費、教材費、活動費、餐點費、雜費、平安保險費等，以
    下皆同），並繳入大同鄉公所公庫，以及設計各托兒所分班
    課程、核銷費用等行政業務，係依法令服務於地方自治團體
    而具有法定職務權限之公務員。乙○○（經原審判處有期徒
    刑5月，如易科罰金，以銀元300元即新台幣900元折算1日確
    定）於86年至93年3月間擔任大同鄉立托兒所松羅分班之駐
    班保育員、林美玉於89年6月9日至93年4月1日擔任大同鄉立
    托兒所樂水分班之駐班保育員、丙○○自82年間起至92年8
    月間止，擔任大同鄉立托兒所英士分班之駐班保育員、孫晉
    嫺於88年8月起至93年3月底止擔任大同鄉立托兒所四季分班
    之駐班保育員、蘇美珍於89年8月起至91年4月擔任大同鄉立
    托兒所四季分班之駐班保育員（以上四人，業經原審各判處
    有期徒刑4月，如易科罰金，以銀元300元即新台幣900元折
    算1日，並均緩刑2年確定），保育員乙○○、林美玉、丙○
    ○、孫晉嫺、蘇美珍係負責各分班幼童之照顧，及向幼童家
    長收取幼童托育費用，製作繳費收據及「兒童出席暨經費收
    支月報表」（或「繳費收據使用形月表」）等業務，均為從
    事業務之人。
二、大同鄉立托兒所保育員乙○○、林美玉、丙○○、孫晉嫺、
    蘇美珍等人向幼童家長收取幼童托育費用，並製作繳費收據
    、「兒童出席暨經費收支月報表」（或「繳費收據使用形月
    表」）後，依規定必須將繳費收據一聯交給家長，再將所收
    取之金錢，連同繳費收據及「兒童出席暨經費收支月報表」
    （或「繳費收據使用形月表」）交予甲○○，由甲○○在會
    計憑證暨文件遞送簿上簽收，甲○○則應於5 日內將所收取
    之幼童托育費用繳入大同鄉公所公庫內，再將繳費收據及報
    表上呈各級主管核閱。詎身為公務員之甲○○，竟利用承辦
    向保育員收取大同鄉立托兒所各分班幼童托育費用、繳交保
    育費用入大同鄉公所公庫之機會，自88年11月23日起至91年
    5 月31日止，竟基於意圖為自己不法之所有之概括犯意，於
    向大同鄉立托兒所松羅、英士、樂水、四季分班保育員簽收
    幼童托育費用、或由陳傑麟代簽收後轉交甲○○，或由溫婉
    慧代簽收後轉交陳傑麟再轉交甲○○後，多次將職務上所持
    有之非公用私有財物，即上開幼童托育費用新臺幣（下同）
    173,900元侵占入己（詳附表一、二、三、四所示之簽收金
    額少於應入庫金額）。
三、甲○○為掩飾上開侵占職務上所持有之非公用私有財物犯行
    ，復基於業務上登載不實文書之概括犯意，分別與乙○○、
    林美玉、丙○○、孫晉嫺、蘇美珍等各班托兒所保育員基於
    犯意聯絡，於91年1 、2 月間某日，在甲○○宿舍內，以「
    登載不實」之繳交金額、幼童人數、繳交時間之方式，分別
    由乙○○、林美玉、丙○○、孫晉嫺、蘇美珍等人，「重新
    製作」其等基於業務上所做成之「幼童繳費收據」、「兒童
    出席暨經費收支月報表」、「繳費收據使用形月報表」（重
    新製作登載不實之繳費收據、報表月份分別為：乙○○—89
    年1 月至12月間，詳細月份不明、林美玉—89年1 月至90年
    2 月間，詳細月份不明、丙○○—90年4 月至7 月、90年9
    月至12月、91年1 至2 月、孫晉嫺—89至90年8 月、蘇美珍
    —90年9 月至90年12月），並由甲○○將上開不實之「幼童
    繳費收據」、「兒童出席暨經費收支月報表」、「繳費收據
    使用形月表」交予大同鄉立托兒所、大同鄉公所而行使之，
    足以生損害於大同鄉立托兒所、大同鄉公所、幼童家長。
四、嗣因審計部臺灣省宜蘭縣審計室於92年5月派員至宜蘭縣大
    同鄉公所查帳，發現甲○○所繳交入庫之金額不符，甲○○
    始於92年6 月12日自行補繳部分侵占款項233,160 元入大同
    公所公庫後，始為宜蘭縣調查站循線查知上情。
五、案經法務部調查局宜蘭縣調查站移送臺灣宜蘭地方法院檢察
    署檢察官偵查起訴。
    理  由
一、證據能力部分：
  (一)按被告以外之人於審判外之言詞或書面陳述，除法律有規定
    者外，不得作為證據，刑事訴訟法第159 條第1 項定有明文
    。就被告而言，原審共同被告及證人於法務部調查局宜蘭縣
    調查站（下稱調查局）在司法警察調查中所為之陳述，均屬
    於被告以外之人於審判外之陳述，被告於原審並已否認其等
    上開陳述之證據能力，則依上開法條規定，前揭共同被告及
    證人於調查局在司法警察調查中所為之陳述，均無證據能力
    。另原審共同被告林美玉、丙○○、孫晉嫻、蘇美珍及證人
    黃湘玲等7 人所出具之說明書，均屬於被告以外之人於審判
    外之書面陳述，被告於原審亦已否認上開說明書之證據能力
    ，則依上開法條規定，前揭說明書，均無證據能力。
  (二)本院下列所引用卷內之文書證據、證物之證據能力部分，並
    無證據證明係公務員違背法定程式所取得，且檢察官、被告
    及辯護人於本院亦均未主張排除下列文書證據、證物之證據
    能力，且迄本院言詞辯論終結前均未表示異議，本院審酌前
    揭文書證據並無顯不可信之情況與不得作為證據之情形，依
    刑事訴訟法第158 條之4 反面解釋及第159 條之4 之規定，
    應認均有證據能力。
二、訊據上訴人即被告甲○○矢口否認有侵占及行使業務上登載
    不實文書之犯行，辯稱：我補繳的233,160 元係大同鄉公所
    自行核算出來的，主管叫我先繳這筆錢，調查局計算出來的
    金額也不同，我沒有叫保育員竄改報表云云。
三、經查：
  (一)被告自85年7 月至91年5 月31日止，依台灣省政府83年6 月
    17日八三府社四字第153694號函、僱員管理規則及要點及大
    同鄉托兒所組織規程暨編製表等相關規定，擔任大同鄉公所
    僱員兼大同鄉立托兒所輔導員（實際上該所組織規程編製表
    無輔導員之編制，惟於85年7 月1 日正式納編之前係有社區
    托兒所輔導員之職稱），並經大同鄉立托兒所正式納編為職
    稱類似教師身份之「保育員」，負責設計各托兒所分班課程
    、向各分班保育員收取幼童家長繳交之幼童托育費用，及將
    幼童托育費用繳交入公庫、核銷費用等行政業務，有大同鄉
    公所95年2 月27日大鄉托字第0950001982號函、97年8 月20
    日大鄉托字第0970009771號函、97年9 月18日大鄉托字第09
    700010719 號函附宜蘭縣大同鄉立托兒所保育員名冊相關資
    料在卷可稽（見原審卷(一)第213 頁、上更(一)卷第197 至200
    頁、第203 至220 頁），則被告甲○○自屬依法令服務於地
    方自治機關而具有法定職務權限，為依據法令從事公務之人
    員。又大同鄉立托兒所幼童托育費用之收費流程為各分班（
    四季、松羅、樂水、英士）保育員向家長收取費用後，保育
    員必須要製作繳費收據交給家長，再製作「兒童出席暨經費
    收支月報表」或「繳費收據使用形月表」，再將收到的錢、
    繳費收據的存根、「兒童出席暨經費收支月報表」或「繳費
    收據使用形月表」交給被告簽收（被告請假期間由陳傑麟代
    收再轉交被告，或由溫婉慧代收後轉交陳傑麟再轉交被告）
    ，被告查對保育員所製作的報表及金額無誤後，將錢繳入公
    庫，再將保育員所製作的報表送給所長陳傑麟及有關主管及
    鄉長核章，依規定被告必須在5 日內將錢繳交入庫之事實，
    業據被告供明在卷（見調查站卷第3 頁、93偵52卷(一)第52
    頁、原審卷(一)第82頁、原審卷(六)第136 頁）；核與證人陳傑
    麟、乙○○、丙○○、孫晉嫻、蘇美珍證述之保育員收費、
    製作文書流程，輔導員收費、繳費、呈核文件流程之情節（
    見原審卷(二)第171 頁，原審卷(三)第16頁、第135 頁、第141
    頁、第146 頁）均相符合，並有大同鄉公所97年10月27日大
    鄉托字第0970012207號函附相關資料在卷可稽（見上更(一)卷
    第311 至312 頁），堪予認定。
  (二)被告於原審時坦承：我有在會計憑證暨文件遞送簿上簽名，
    就表示我有收到那筆錢等語（見原審卷(三)第22頁、原審卷(六)
    第134 頁、第136 頁）；證人乙○○、林美玉、丙○○、孫
    晉嫺、蘇美珍於原審亦均證稱：有將應繳交之托育費用，轉
    交予被告等語（見原審卷(三)第17頁、第133 頁、第138 頁、
    第141 頁、第146 頁）。經核對扣案證物中之大同鄉立托兒
    所各班「會計憑證暨文件遞送簿」（簡稱外放遞送簿）上被
    告之簽收記錄、專戶繳款書（簡稱專繳書）及鄉鎮庫繳款書
    （簡稱繳款書）中之入庫資料，可知被告自大同鄉立托兒所
    松羅、英士、樂水、四季分班保育員手中簽收幼童托育費用
    後，並未將全部費用繳交入庫，總共短缺173,900 元（詳細
    之簽收與入庫金額，請參見附表一、二、三、四所示）；而
    經訊問被告，其對於為何簽收後，入庫之金額有前揭所述之
    短缺情形，均無法提出合理合法之說明（見原審卷(六)第137
    至145頁）。佐以證人賴文富即大同鄉公所托兒所所長於原
    審證稱：92年5月審計室來公所查核時，我及各班保育員都
    有協助他們做查核的工作，審計室查帳期間，曾經要我到會
    議室時，被告就在會議室內，被告有當場承認錯誤，審計員
    要我在被告簽寫的認錯切結書上簽名，當時審計員要我上去
    ，直接問被告，現在在場的人只有所長，所有的資料都在前
    面，妳到底認錯不認錯，被告就當場認錯，承認帳目確實有
    短少，審計員問被告短少的錢是否被她吃掉，被告當場就承
    認。在審計室查核之後，我們曾經在鄉長辦公室與被告討論
    這件事情，當時被告在科室主管面前哭泣認錯，還答應會在
    短期間內將短少的金額入庫，還說她已經辦好貸款，當時在
    場的人，絕對沒有脅迫被告要她承擔這個差額。後來被告補
    繳的差額233,160元，是由各班保育員及被告到鄉公所協助
    ，依照他們每年每月呈報給鄉公所兒童出席及經費收支月報
    表所算的總額減去每年度鄉公所托兒所每年已經入庫的托兒
    所的各項收入總額，所算出來的金額。我把查帳的結果短缺
    233,160元電話告訴被告，讓被告2日內提出書面報告，但是
    我說如果被告認為應該是她要負責的，她應該儘快把短少的
    金額繳回來。92年6月12日早上9點多，我請被告到鄉長辦公
    室，當時有鄉長、財經課長、主計室主任許惠萍、謝秘書、
    我在場，我們向被告說明查帳的情形及審計室要求鄉公所趕
    快把短少的金額處理好，我們很清楚的告訴被告，如果是被
    告要負責的，就請她趕快把金額補齊，當時被告哭泣認錯，
    請求我們原諒，被告說她已經辦好貸款的手續，大概1、2
    天內可以拿到款項，就可以補繳。後來在92年6月13日被告
    就把短缺的233,160元全數繳納入庫，被告同時也提出1份書
    面報告等語（見原審卷(二)第130至133頁、第139至140頁）；
    證人王大福於原審時證稱：92年5、6月間我是大同鄉財經課
    長，92年5月間審計室查帳後，我們把鄉立托兒所費用差短
    的情形告知被告，並把托兒所自行初估差短的金額233,160
    元告知被告，當時被告哭訴，表示對不起鄉長，表示差額的
    部分她願意補足，並說她現在辦理貸款，等貸款下來之後，
    就會把差額補足入庫，當時在場的人有我、鄉長、秘書、主
    計室前主任許惠萍、托兒所賴文富、人事室前主任，現場氣
    氛嚴肅，並沒有人脅迫被告，我們把審計室查核結果及托兒
    所自己初估的金額告訴被告後，被告就自己同意補繳差額。
    92年5月13日審計室查核發現托兒所有費用短缺，鄉長組成
    專案小組要釐清案情，因為被告是主辦人員比較清楚經費收
    支，所以要求被告寫報告，因為被告心情比較亂，我與被告
    是表兄妹的關係，所以被告到我家找我談，要我幫她寫，所
    以我才在日曆紙起草內容，不是我們強迫被告寫的，內容是
    我在日曆背面擬好後，拿給被告看，被告看了以後，我們2
    個人討論，然後再做修正，被告就把原稿拿回去，後來被告
    所寫正式簽呈的內容，我沒有參與，被告把草稿拿回去後，
    就沒有再過問，事後被告的簽呈內容如何我並不清楚。當時
    我們在鄉長室討論時，並不知道審計室查核的結果到底短差
    多少錢，只知道有短差，所以也只告訴被告審計室查核的結
    果有短差，並告訴被告我們鄉公所托兒所內部自行查核短差
    為233,160元等語（見原審卷(二)第146至149頁）；證人即輔
    導員許惠萍於原審時證稱：92年6月12日上午在鄉長室召開
    會議，當時是有鄉長、秘書、托兒所所長、財經課、我、被
    告在場，當時被告有哭訴承認疏失，被告表達願意補足短缺
    ，事後就看到被告的報告書及繳庫的繳款書等語（見原審卷
    (二)第192頁）。另被告亦曾坦認「審計室林先生是針對四季
    班53,000元未收現金的部分問我，並不是全部都已經查完帳
    叫我認罪，我當時是針對這筆53,000元承認錢被我挪用」等
    情在卷（見原審卷(二)第142頁），並有被告製作之簽呈（見
    原審卷(二)第153頁）及繳費收據、繳款書（見93偵52卷(一)第
    31至33頁）附卷供參。綜上所述，足徵被告於簽收松羅、英
    士、樂水、四季分班保育員所交付之幼童托育費用後，確實
    已變易持有為所有之意思，將其因職務上所持有非公用之上
    開幼童托育費用173,900元侵吞入己。故被告空言否認有侵
    占職務上持有之非公用財物之犯行云云，顯屬卸責之詞，自
    不足取。
  (三)檢察官雖依審計室及宜蘭縣調查站之計算（見調查站卷第22
    頁法務部調查局宜蘭縣調查站辦理「大同鄉公所幼兒托育費
    用侵佔不法案」統計幼兒托育費用收繳情形會議紀錄、調查
    站卷第221 至228 頁、審計部臺灣省宜蘭縣縣審計室92年10
    月3 日審宜縣貳字第0920005120號函），而起訴認為被告侵
    占之金額為1,029,840 元。然依審計部臺灣省宜蘭縣審計室
    95年10月2 日審宜縣二字第0950006590號函附「查核宜蘭縣
    大同鄉公所托育費辦理情形表」之記載，審計室及宜蘭縣調
    查站係以現有之「兒童出席暨經費收支月報表」、「兒童健
    康管理工作報告表」記載之兒童人數，來作為計算應收托育
    費用之標準（見原審卷(四)第228 至233 頁），而「兒童健康
    管理工作報告表」上所記載之兒童人數，因幼童隨時可能中
    斷托育或中間加入托育，與實際上托育兒童人數並不相符之
    事實，業據證人乙○○、丙○○證述明確（見原審卷(三)第17
    頁、第208 至209 頁），且既存之「兒童出席暨經費收支月
    報表」中，亦有部分係屬偽造（詳後述理由欄三(五)），因此
    依審計室及調查局之計算基準已非正確。況審計室於上開函
    文中亦明確指出依查核之結果，因大同鄉公所所提供之資料
    有缺漏，故上開金額僅係估算之結果，顯然亦非正確之數字
    ，故不足逕以採認為真實，而認定被告侵占之數額已達1,02
    9,840 元。
  (四)另大同鄉公所雖自行核算認為被告侵占之金額為642,280 元
    ，惟依大同鄉公所95年9 月8 日大鄉托字第0950011198號函
    之說明、95年10月23日大鄉托字第0950011198號函附之核對
    資料（見原審卷(四)第114 至129 頁、原審卷(五)第1 至218 頁
    ），可知大同鄉公所也是依照「兒童出席暨經費收支月報表
    」、「兒童健康管理工作報告表」，再加上保育員之說明，
    來作為計算應收托育費用之標準。然「兒童健康管理工作報
    告表」上之人數與實際托育人數並非相符、現存之「兒童出
    席暨經費收支月報表」中，有部分係屬偽造之事實，均已見
    前述，而事隔數年後，保育員又豈能記憶當時之實際托育兒
    童人數？且大同鄉公所計算短缺侵占之時間係自88年1 月至
    91年12月底，惟88年1 月至88年11月22日期間，松羅、英士
    、樂水及四季各分班，並無入庫金額短缺之情形（見附表一
    、二、三、四），而被告自91年5 月31日以後即未任職輔導
    員擔任收款工作，是其後入庫金額之短少，亦非被告所侵占
    。因此，大同鄉公所之計算基準亦非正確，其估算之結果，
    顯然亦非正確之數字，故亦無從逕以採認為真實，而認定被
    告侵占之數額已達642,280 元。又被告雖負責向保育員收取
    托育費用入庫之事項，惟該入庫金額之短缺原因甚多，並非
    即可認定係被告侵占，依「罪疑惟輕，利歸被告」原則，本
    院僅以被告在會計憑證暨文件遞送簿上簽收，為未入庫之金
    額為認定。
  (五)大同鄉立托兒所幼童托育費用之收費流程為各分班（四季、
    松羅、樂水、英士）保育員向家長收取費用後，保育員必須
    要製作繳費收據交給家長，再製作「兒童出席暨經費收支月
    報表」或「繳費收據使用形月表」之事實，已認定在前。其
    次，被告為掩飾上開侵占職務上所持有之非公用私有財物犯
    行，復基於業務上登載不實文書之概括犯意，分別與共犯乙
    ○○、林美玉、丙○○、孫晉嫺、蘇美珍等各托兒所分班保
    育員基於犯意聯絡，於91年1 、2 月間某日，在被告宿舍內
    ，以「登載不實」之繳交金額、幼童人數、繳交時間之方式
    ，分別由乙○○、林美玉、丙○○、孫晉嫺、蘇美珍「重新
    製作」其等基於業務上所做成之「幼童繳費收據」、「兒童
    出席暨經費收支月報表」、「繳費收據使用形月報表」【重
    新製作登載不實之繳費收據、報表月份分別為：乙○○—89
    年1 月至12月間，詳細月份不明（按重製之詳細月份，雖因
    共犯乙○○始終否認犯行，已無從認定，惟共犯乙○○此部
    份犯行，既經本院原審認屬實如後，且後述扣案之大同鄉松
    羅村社區托兒所「兒童出席暨經費收支月報表」復僅自89年
    1 月至12月，則基於「罪疑惟輕」之原則，上開重製登載不
    實「幼童繳費收據」、「兒童出席暨經費收支月報表」、「
    繳費收據使用形月表」之期間，自應限縮認定為89年1 月12
    月間）、林美玉—89年1 月至90年2 月，詳細月份不明（按
    林美玉既稱不清楚重製之年、月份，則詳細月份自無從認定
    ，且後述扣案之大同鄉樂水村社區托兒所之兒童出席暨經費
    收支月報表既亦僅自89年1 月至90年2 月，則同基於「罪疑
    惟輕」之原則，上開重製登載不實「幼童繳費收據」、「兒
    童出席暨經費收支月報表」、「繳費收據使用形月表」之期
    間，自亦應限縮認定為89年1 月至90年2 月間）、丙○○—
    90年4 月至7 月、90年9 月至12月、91年1 至2 月、孫晉嫺
    —89至90年8 月、蘇美珍—90年9 月至90年12月】，並由被
    告將上開「重製不實」之「幼童繳費收據」、「兒童出席暨
    經費收支月報表」、「繳費收據使用形月表」交予大同鄉立
    托兒所、大同鄉公所而行使等事實，雖為證人即共犯乙○○
    所否認，惟分據證人即共犯林美玉、丙○○、孫晉嫺、蘇美
    珍於原審供證明確，且與證人陳傑麟證述之保育員收費、製
    作文書流程之情節（見原審卷(二)第171 頁），均互核相符。
    林美玉於原審供證稱：於89年6 月至93年3 月間擔任大同鄉
    立托兒所樂水分班駐班保育員，91年1 、2 月間，被告打電
    話給我，要我到她的宿舍重寫繳費收據及名冊，我就到被告
    的宿舍去重寫了繳費收據及名冊，重寫的是那1 個年度及月
    份，我現在已記不清楚，我原本寫的金額、人數是正確的，
    被告叫我重寫的金額、人數變少，到被告宿舍重新填寫資料
    時，遇見孫晉嫺等語（見原審卷(一)第98至99頁、原審卷(三)第
    132 至133 頁）；丙○○於原審供證稱：91年1 、2 月間，
    被告打電話給我，說我們的收據與審計室的收據不符合，需
    要重新更換，叫我到鄉公重新寫一些收據來更換，後來到被
    告的宿舍，我就重新寫了90年4 至7 月、9 至12月、91 年1
    、2 月的繳費收據及月報表，我重寫後的收據與月報表的人
    數、金額都與我原本所寫的收據及月報表不符，新的收據及
    月報表人數及金額都變少了，我去被告宿舍的時候，宿舍裡
    面有蘇美珍、乙○○，我問蘇美珍是否也來更正資料，蘇美
    珍說是等語（見原審卷(一)第105 至106 頁、原審卷(三)第136
    頁、第139頁、第199頁）；孫晉嫺於原審供證稱：91年1、2
    月間，被告打電話給我，叫我到鄉公所去處理一些資料，後
    來被叫到被告的宿舍，被告就拿出之前我給被告的正確收據
    ，請我去做更改，製作新的繳費收據，被告說之前我做的都
    是錯誤的，報表也都不是正確的，現在有新的，就叫我去做
    更改，我就照被告的意思，製作了新的繳費收據，重做的是
    89至90年8月的資料，新、舊的繳費收據，人數、金額不符
    ，新的繳費收據人數、金額比較少，扣案的四季托兒所90年
    度繳費收據使用形月表都是事後改寫過的，到被告宿舍重新
    填寫資料時，有遇見林美玉等語（見原審卷(一)第112至113頁
    、原審卷(三)第141至142頁、第145頁）；蘇美珍於原審供證
    稱：91年1、2月間，被告打電話給我，說四季分班之前的繳
    費收據，審計室認為那不是正式的收據，現在已經有正式的
    收據，要我再重新填寫收據，我就到了被告的宿舍，重新填
    寫繳費收據及形月報表，我去到被告的宿舍，被告就拿一些
    資料給我寫，被告要求我把四季班小朋友的人數，挪到南山
    班去，我當時問被告，被告說四季班人數較多，南山班的人
    數比較少，要平衡一點，審計室比較好查帳，當時我也問被
    告，我是不是也要看南山班的人數也有增加，甲○○說南山
    班的部分會由林春蓮來填寫增加的部分。當初是我單獨去被
    告的宿舍，我進到宿舍後，在客廳有看到乙○○，在廚房有
    看到丙○○，被告就叫我到房間寫，我有問被告為什麼乙○
    ○、丙○○也在場，被告說他們班的人數也是沒有平衡。我
    看到乙○○、丙○○也在做更改收據的事。後來我與他們有
    談到為什麼要更改收據，我們都覺得很奇怪。乙○○、丙○
    ○填寫的資料與我填寫的資料相同，我是在經過乙○○旁邊
    時，看到她寫的東西與我寫的東西一樣，因為我與丙○○都
    是在改寫，而且寫的資料又是一樣，所以我想乙○○應該也
    是在改寫。我所重新填寫的收據及報表，關於兒童的人數有
    短缺，金額也有變少，應該是舊的收據裡面的人數及金額才
    是正確的。重寫的是四季班90年9月份到90年12月份的資料
    。扣案的四季托兒所90年9月至12月的使用形月報表及繳費
    收據都是事後改寫過的等語（見原審卷(一)第119至120頁、原
    審卷(三)第147至148頁、第150頁、第195頁、第197頁、第212
    頁）。此外，並有大同鄉松羅村社區托兒所89年1月至12 月
    兒童出席暨經費收支月報表、90年4月至91年1月大同鄉公所
    繳費收據使用形月表；大同鄉樂水村社區托兒所89年1月至
    90年2月兒童出席暨經費收支月報表、90年4月至91年1月大
    同鄉公所繳費收據使用形月表；大同鄉英士村社區托兒所90
    年4至7月、9至12月及91年1、2月大同鄉公所繳費收據使用
    形月表；大同鄉四季村社區托兒所89年1月至89年12月兒童
    出席暨經費收支月報表、90年4月至90年12月大同鄉公所繳
    費收據使用形月表；使用形月表、繳費收據扣案可資佐證。
    被告及證人乙○○空言否認上情，核分屬事後卸責、迴護之
    詞，自不足採。至被告雖另辯稱「繳費收據及使用形月報表
    上尚須各級主管核章，並非偽造即可矇騙過關，顯然並無偽
    造上開文書之可能」云云，惟查繳費收據及兒童出席暨經費
    收支月報表、繳費收據使用形月表，固然需要保育員及被告
    以外之其他大同鄉公所各層業務主管人員之核章，並非保育
    員及輔導員偽造即可矇騙過關，然被告有無與其他保育員共
    同偽造繳費收據及兒童出席暨經費收支月報表、繳費收據使
    用形月表之犯行，端視其確有無此偽造之行為，而不在於其
    偽造後能否達成其目的，況被告於偽造完成後，如何使用以
    達成其目的，須視其後續之犯罪手法而定，並非一定無法達
    成其目的。而本件情形，既依上開所舉證據，已堪認定被告
    確有分別與保育員乙○○、林美玉、丙○○、孫晉嫺、蘇美
    珍等人偽造繳費收據及兒童出席暨經費收支月報表、繳費收
    據使用形月表等業務上文書之犯行，則自難僅因被告前揭卸
    責之詞，即無視上開歷歷事證，而遽為被告未為此部份犯行
    之認定，特此敘明。
  (六)辯護人具狀為被告辯稱被告入庫之金額實大於簽收之金額，
    並無侵占之情形，並分就各班繳費情形提出說明云云。惟：
    1.松羅班部分：
      辯護人稱被告89年9 月25日簽收42000 元部分（即附表
        一編號14），漏計專繳書（見外放贓證物）第73頁88年
        9月1日至90年2月28日止之教材及工作材料費14200元中
        松羅班6人4800元云云（見本院卷第365頁）。惟附表一
        編號14部分，已入庫13人教材費用，僅尚缺1人，與辯
        護人主張之人數不合，自不得列計。
      辯護人稱被告90年2 月簽收6300元部分（即附表一編號
        19），漏計專繳書第109 頁補繳之餐點費2 名800 元云
        云（見本院卷第366 頁）。證人乙○○於本院審理時證
        稱：專繳書第109 頁800 元是松羅班的，係收2 名小朋
        友暑假期間半天班的費用等語（見本院卷第437 頁反面
        ），則專繳書第109 頁之費用乃90年7 、8 月份暑期期
        間的收費，惟觀附表一編號22、23所示，被告90年7 、
        8 月暑假期間簽收之金額，並無入庫金額短缺之情形，
        是自不得列計為被告入庫金額。
      辯護人稱被告簽收39000 元部分（即附表一編號20），
        漏列專繳書第106 頁補繳點心費6 名4800元、第108 頁
        補繳點心費5 名4000元云云（見本院卷第365 至366 頁
        ）。惟此二筆款項專繳書正本上既未載明是哪一分班及
        何月費用（見外放贓證物），且被告先主張要列在樂水
        班，復主張要列在松羅班（見本院卷第344 頁、第366
        頁），隨意拼湊可見一般，參酌卷附大同鄉立托兒所年
        度收費標準表（見本院卷第283 頁，89年3 月保育費10
        00元、餐點費800 元、教材費700 元及活動費500 元）
        ，則90年3 月被告簽收之保育費39000 元實含13名幼童
        之保育費、餐點費、教材費及活動費，每名3000元，而
        附表一編號20部分，已入庫13人保育費、10人學費（此
        處指教材與活動費）與餐點費，僅尚缺3 人學費與餐點
        費，與辯護人上開主張6 名或5 名點心費之人數不合，
        自不得列計為被告入庫金額。
      辯護人稱松羅班尚漏列90年12月9 日專繳書入餐點費80
        00元並舉附件二十八為證（見本院卷第367 頁、第396
        頁）。惟辯護人所舉附件二十八之專繳書影本，並無影
        印何分班名稱，對照專繳書第116 頁正本（見外放贓證
        物），該筆款項乃樂水托兒所補繳之餐點費，自不得列
        計在松羅班。
      辯護人稱被告簽收之32400 元部分（即附表一編號22）
        ，漏列專繳書第107 頁補繳點心費3 名2400元云云（見
        本院卷第347 頁）。惟觀附表一編號22所示，此部分入
        庫金額並無短缺，自不得再為被告入庫金額。
    2.英士班部分：
      辯護人稱被告90年3 月5 日簽收之2 月份保育費12600
        元，除已入庫之7800元外（即附表二編號1 ），漏計繳
        款書（見外放贓證物）第114 頁之7000元云云（見本院
        卷第331 頁）。惟繳款書第114 頁所繳款項為90年1 月
        份保育費，自不得列計為90年2 月份保育費用甚明。
      辯護人稱90年6 月7 日溫婉慧簽收之25500 元，轉交陳
        傑麟後，未再有陳傑麟轉交被告之記載云云（見本院卷
        第169 頁）。惟對照入庫之繳款書第118 頁、專繳書第
        91頁費用均為被告入庫款項，且被告亦主張繳款書第11
        8 頁、專繳書第91頁此二筆費用應列計為其入庫款項（
        見本院卷第332 頁），是陳傑麟確有轉交被告甚明。
    3.樂水班部分：
      辯護人稱被告簽收3600元部分（即附表三編號9 ），漏
        列專繳書第106 頁補繳點心費6 名4800元（見本院卷第
        334 頁）。惟此筆款項專繳書正本上既未載明是哪一分
        班及何月費用（見外放贓證物），且被告先主張要列在
        樂水班，復主張要列在松羅班（見本院卷第344 頁、第
        366 頁），隨意拼湊可見一般，又觀附表三編號6 、7
        、9 所示，被告總共簽收4 月份12人學費，專繳書第94
        頁已入庫12名幼童餐點費，故計算入庫金額不再列計專
        繳書第106 頁之款項。
      辯護人稱被告90年7 月10日簽收之10800 元部分（即附
        表三編號12），漏列專繳書第107 頁補繳點心費3 名24
        00元云云（見本院卷第334 頁）。惟證人李淑惠於本院
        審理時已證稱該筆款項屬於松羅班等語（見本院卷第13
        7 頁反面），自不得列入樂水班甚明。
      辯護人稱被告簽收之7 、8 、9 月費學費部分（即附表
        三編號13、14、15），漏列專繳書第118 頁餐點費12名
        9600元云云（見本院卷第334 至335 頁）。惟觀附表三
        編號13所示，被告僅簽收9 人費用，而亦已入庫9 人餐
        點費，附表三編號15所示，被告僅簽收13人費用，亦已
        入庫13人餐點費，雖附表三編號14所示被告簽收之1人
        費用尚未入庫，惟亦與辯護人主張應列計之12人餐點費
        在人數上不相合，計算入庫金額自不得列計專繳書第11
        8 頁之費用。
      辯護人稱被告90年1 月3 日簽收4800元，90年1 月8 日
        簽收1600元部分（即附表三編號20、21），漏列專繳書
        第13 9頁所示之91年1 月份餐點費3200元云云（見本院
        卷第335 頁。惟附表三編號20、21被告簽收之費用，內
        容均屬90年12月份學費（見外放遞送簿第56頁），而專
        繳書第139 頁所列6400元費用當中，90年12月份餐點費
        僅32 00 元，另外3200元既屬90年1 月份餐點費用，且
        被告亦無簽收內容為91年1 月份之任何費用，故不予列
        計。
    4.四季班部分：
      辯護人稱被告90年5 月31日簽收53100 元部分（即附表
        四編號13），漏列繳款書第118 頁90年4 月份餐點費12
        000 元、繳款書第130 頁補繳四季班6000元、專繳書第
        95頁（附件六十九，本院卷第420 頁）補繳四季托兒所
        餐點費12名9600元、專繳書第102 頁四季班餐點費1280
        0 元云云（見本院卷第402 頁）。惟繳款書第118 頁乃
        90年4 月份費用，被告未簽收任何摘要內容為90年4 月
        份之費用，故此筆不得列入。又專繳書第95頁所示正本
        為英士托兒所費用（見外放贓證物），被告提出之附件
        六十九之影本塗改為四季托兒所，自不得列計。另繳款
        書第130 頁（大同鄉公所函覆誤載為專繳書第130 頁）
        ，乃南山班費用，業據宜蘭縣大同鄉公所99年4 月22日
        大鄉托字第0990004278號函覆在卷（見本院卷第258 頁
        ），故不予列計。再專繳書第102 頁，被告具狀稱係屬
        於四季班90年9 月款項（見本院卷第247 頁），而觀附
        表四所示，被告並未簽收摘要內容為90年9 月費的任何
        款項，是此筆費用自不得列入被告繳庫之金額。
      辯護人稱被告90年8 月2 日簽收7200元、34200 元部分
        （即附表四編號15、16），漏列繳款書第125 頁2000元
        、專繳書第99頁1600元、專繳書第103 頁9000元云云（
        見本院卷第403 頁）。惟繳款書第125 頁、專繳書第99
        頁均為90年8 月份費用（見外放贓證物），而被告並未
        簽收過摘要內容為90年8 月份之任何費用，自不得列計
        。另專繳書第103 頁乃9 月份餐點費與雜費，被告亦未
        簽收過摘要內容為90年9 月份之任何費用，故此筆亦不
        列計。
      辯護人稱被告90年10月31日簽收11000 元、90年11月8
        日簽收3800元部分（即附表四編號17、18），漏列專繳
        書第125 頁補繳11月份餐點費9 名7200元云云（見本院
        卷第403 頁）。惟被告未簽收過摘要內容為90年11月份
        之任何費用，故此筆自不得列計。
      被告稱陳傑麟89年11月16日簽收之66600 元（即附表四
        編號25），乃陳傑麟自行入庫，未交給被告，此觀90年
        1 月15日入庫34000 元（繳款書第104 頁）係陳傑麟筆
        跡自明，又陳傑麟簽收日期應係89年10月16日方正確，
        而依89年10月、11月份兒童出席暨經費收支月報表所示
        ，89年10月份收入才是66600 元，89年11月則是64800
        元，故附表四編號25之陳傑麟簽收金額應是89年10月份
        費用才是云云（見本院卷第404 至405 頁）。惟89年10
        月、11月兒童出席暨經費收支月報表事後已遭重新製作
        登載不實，已如前述，是自不得作為認定之基礎；又對
        照外放遞送簿67頁及69頁，陳傑麟分別於89年10月21日
        、89年11月16日簽收63200 元、66600 元，是附表四編
        號25之66600 元乃89年11月份費用無訛，陳傑麟簽收日
        期89年11月16日應屬正確；另附表四編號25本院認定入
        庫之34000 元，乃繳款書第113 頁所列費用，該筆費用
        係由被告入庫，與被告所辯之繳款書第104 頁屬不同筆
        款項，被告誤解為繳款書第104 頁之款項，是並無陳傑
        麟自行入庫之情形。
  (七)綜上所述，本件事證明確，被告於本院聲請函大同鄉公所重
    新核對被告提出之繳費相關資料云云（見本院卷第141 頁）
    ，惟大同鄉公所先前自行核計被告侵占金額之基礎並非正確
    ，已如前述而不可採，且本院已就被告簽收與入庫金額重新
    核對憑證、製作附表，是自無再函大同鄉公所重新核對之必
    要，被告犯行堪予認定，應依法論科。
四、按被告行為後，前於94年2 月2 日修正公布之刑法，已自95
    年7 月1 日起施行，另刑法施行法亦於95年6 月14日增訂該
    法第1 條之1 規定，並自95年7 月1 日施行。其中修正後刑
    法第2 條之規定，乃係關於新舊法比較適用之準據法，其本
    身無關行為可罰性要件之變更，故於95年7 月1 日刑法修正
    施行後，如有涉及比較新舊法之問題，即應逕依修正後刑法
    第2 條第1 項規定，為「從舊從輕」之比較（最高法院95年
    度第8 次刑事庭會議決議意旨參照）。且比較時應就罪刑有
    關之共犯、未遂犯、連續犯、牽連犯、結合犯以及累犯加重
    、自首減輕、暨其他法定加減原因、與加減例等一切情形，
    綜其全部之結果，而為比較，最高法院24年上字第4634號判
    例意旨可資參照。經查：
  (一)刑法第28條共同正犯之範圍，已修正限縮於共同實行犯罪行
    為者始成立共同正犯，排除陰謀犯、預備犯共同正犯，自屬
    行為後法律有變更，而非僅屬文字修正，應有新舊法比較適
    用問題。新法對被告並無較有利，應適用修正前舊法關於共
    同正犯之規定（最高法院96年度台上字第1323號判決參照）
  (二)刑法第33條第5 款有關罰金之最低數額部分，刑法分則編各
    罪所定罰金之貨幣單位原為銀元，修正前刑法第33條第5 款
    規定：「罰金：（銀元）1 元以上」，而銀元與新臺幣間之
    折算，依現行法規所定貨幣單位折算新臺幣條例規定，以銀
    元1 元折算新臺幣3 元；修正後刑法第33條第5 款則規定：
    「罰金：新臺幣1,000 元以上，以百元計算之」。經比較新
    舊法之規定，修正刑法第33條第5 款所定罰金之最低數額，
    較之修正前提高，自以修正前刑法第33條第5 款之規定有利
    於被告。
  (三)關於牽連犯部分：刑法第55條牽連犯之規定經修正予以刪除
    ，而牽連犯之規定經刪除後，數行為原則上將予分論併罰，
    而數罪併罰之結果較論以牽連犯裁判上一罪之情形為重。經
    比較新舊法結果，以行為時舊法之規定有利於被告，自應適
    用舊法之規定，仍依牽連犯之規定論處。
  (四)關於連續犯部分：修正前刑法第56條原規定：「連續數行為
    而犯同一罪名者，以一罪論。但得加重其刑至2分之1」，修
    正後之刑法已刪除上開連續犯之條文規定，則被告多次犯罪
    行為，即應就各次行為分別論罪科刑，再依數罪併罰之規定
    分論併罰。修正前第56條規定，較有利於被告。
  (五)修正前刑法第31條第1 項係規定：「因身份或其他特定關係
    成立之罪，其共同實施或教唆、幫助者，雖無特定關係，仍
    以共犯論」，修正後刑法第31條第1 項則規定：「因身份或
    其他特定關係成立之罪，其共同實行、教唆或幫助者，雖無
    特定關係，仍以正犯或共犯論。但得減輕其刑」，於本案犯
    罪事實，不論依新舊法均構成共同正犯，且新法並無不利於
    行為人，自應適用裁判時法。
  (六)經綜合比較上開法律變更之情形，以95年7 月1 日修正生效
    前之規定對於被告較為有利，依據修正後刑法第2 條第1項
    前段之規定，即應適用95年7 月1 日修正生效前之上開刑法
    規定。
  (七)關於褫奪公權：修正前刑法第37條第2 項規定：宣告6 月以
    上有期徒刑，依犯罪之性質認為有褫奪公權之必要者，宣告
    1 年以上10年以下褫奪公權；修正後刑法第37條第2 項規定
    ：宣告1 年以上有期徒刑，依犯罪之性質認為有褫奪公權之
    必要者，宣告1 年以上10年以下褫奪公權。惟因從刑附屬於
    主刑，除法律有特別規定者外，依主刑所適用之法律，而不
    單獨為新舊法之比較（參見最高法院95年第8 次刑事庭會議
    ）。
  (八)刑法第10條第2 項關於公務員之定義，於94年2 月2 日修正
    公佈，而貪污治罪條例第2 條因配合刑法有關公務員定義規
    定之修正，亦予酌修，並均於95年7 月1 日施行。被告自85
    年7 月至91年5 月31日止，依台灣省政府83年6 月17日八三
    府社四字第153694號函、僱員管理規則及要點及大同鄉托兒
    所組織規程暨編製表等相關規定，擔任大同鄉公所僱員兼大
    同鄉立托兒所輔導員（實際上該所組織規程編製表無輔導員
    之編制，惟於85年7 月1 日正式納編之前係有社區托兒所輔
    導員之職稱），並經大同鄉立托兒所正式納編為職稱類似教
    師身份之「保育員」，負責設計各托兒所分班課程、向各分
    班保育員收取幼童家長繳交之幼童托育費用，及將幼童托育
    費用繳交入公庫、核銷費用等行政業務，已如前述，其為修
    正前規定之依法令從事於公務之人員，亦為修正後規定之依
    法令服務於國家所屬機關而具有法定職務權限之人員，是被
    告不論於上開刑法或貪污治罪條例相關規定修正前後均屬公
    務員，此部分關於公務員定義之修正就被告而言非屬法律有
    變更，不生新舊法比較適用之問題，應依一般法律原則適用
    裁判時之修正後法律規定。
五、核被告所為，係犯貪污治罪條例第6 條第1 項第3 款之公務
    員侵占職務上持有之非公用私有財物罪、刑法第216 條、第
    215 條之行使業務上登載不實文書罪。又被告分別與乙○○
    、林美玉、丙○○、孫晉嫺、蘇美珍等各班托兒所保育員，
    基於犯意聯絡，由乙○○、林美玉、丙○○、孫晉嫺、蘇美
    珍於其等業務上所做成之「幼童繳費收據」、「兒童出席暨
    經費收支月報表」、「繳費收據使用形月表」上，虛偽登載
    不實之幼童人數、繳交金額、繳交時間，並由被告將上開不
    實之「幼童繳費收據」、「兒童出席暨經費收支月報表」、
    「繳費收據使用形月表」交予大同鄉立托兒所、大同鄉公所
    而行使，雖被告並非從事該業務之人，然依修正前刑法第31
    條第1 項之規定，被告之所為亦應論以刑法第216 條、第21
    5 條之行使業務上登載不實文書罪，檢察官認被告所犯係刑
    法第213 條之罪，於法自有未洽，惟其基本事實既同一，自
    應予以審理，並變更起訴法條。另關於行使業務上登載不實
    文書罪部分，雖未經起訴，但與已起訴部分既有裁判上一罪
    之關係，依刑事訴訟法第267 條規定「檢察官就犯罪事實一
    部起訴者，其效力及於全部」，自應併予審究。被告偽造業
    務上不實文書後，復持以行使，其偽造之低度行為，應為行
    使之高度行為吸收，不另論罪。又被告與共犯乙○○、林美
    玉、丙○○、孫晉嫺、蘇美珍間，就上開行使業務上登載不
    實文書罪犯行，分別有犯意聯絡及行為分擔，為共同正犯。
    另被告先後多次侵占幼童托育費用、多次行使業務上登載不
    實文書之犯行，均時間緊接，方法相同，分別觸犯構成要件
    相同之罪名，顯均係基於概括犯意反覆為之，應分別依修正
    前刑法第56條連續犯之規定，均論以一罪，並均依法加重其
    刑。再被告所犯上開連續公務員侵佔職務上持有之非公用私
    有財物罪、連續行使業務上登載不實文書罪2 罪間，有方法
    行為、目的行為之牽連關係，應依修正前刑法第55條牽連犯
    之規定，從一重之連續公務員侵占職務上持有之非公用私有
    財物罪處斷。
六、原審以被告事證明確，予以論罪科刑，固非無見，惟查：(一)
    原審就被告是否確具「身份公務員」之資格，而得為貪污治
    罪條例處罰之對象，未予詳查釐清；(二)原審雖認被告以「竄
    改」繳交金額、幼童人數、繳交時間之方式，分別由保育員
    乙○○等人於其業務上所做成之「幼童繳費收據」、「兒童
    出席暨經費收支月報表」、「繳費收據使用形月表」上，虛
    偽登載不實之幼童人數、繳交金額、繳交時間。然就所謂「
    竄改」，究係「竄改」之前已繳交鄉公所之前開報表文書，
    而應構成變造文書罪，抑或僅係「重製」不實之報表，而僅
    應構成業務上登載不實罪，原判決未詳予釐清認定；(三)原判
    決附件一就寒溪班部分認定被告侵占16500 元，與證據資料
    不符（詳後述）；(四)原審認定被告自88年1 月間至88年11月
    22日間亦有公務員侵占職務上持有之非公用私有財物犯行，
    惟觀附表一松羅班、附表四四季班被告簽收與入庫金額，於
    此期間均相符合，並無短缺情事，原審遽認被告於此期間之
    侵占犯行，恐有未洽；(五)原判決認定被告與保育員李鄔秋菊
    、林春蓮共犯業務登載不實部分，因李鄔秋菊、林春蓮分別
    為寒溪班、南山班之駐班保育員，寒溪班與南山班既無證據
    可資認定被告有侵占犯行，則李鄔秋菊、林春蓮縱有事後修
    改「幼童繳費收據」、「兒童出席暨經費收支月報表」、「
    繳費收據使用形月報表」之情形，亦無證據可資認定修改內
    容與事實不符，自不得遽認被告有此部分行使業務上登載不
    實文書罪（詳後述）；(六)原判決附件二松羅班部分，將專繳
    書第48頁入庫之點心費11200元列於發送日期89年9月25日被
    告簽收學費42000元一欄，惟被告此部分簽收之學費不含餐
    點費（參見附表一編號14），是自不得將專繳書第48頁之餐
    點費用列於被告入庫金額內；(七)原判決附件四樂水班部分，
    認定出納91年8月6日、91年6月20日收到之1800元、25 00元
    （專繳書第160頁、第148頁），乃被告入庫之款項（見原判
    決附件四倒數二筆款項），惟對照外放遞送簿第58頁、第57
    頁，及專繳書第160頁、第148頁，此二筆款項均為李雅庭簽
    收並先後入庫14300元、10800元款項中之一部分，自不得列
    計為被告入庫之款項；(八)原判決附件四樂水班部分，重複列
    計專繳書第120頁餐費、點心費1800元，應予更正，以上各
    點均有未洽。被告上訴意旨，否認犯罪，固無可取，惟原判
    決既有上開可議之處，即屬無可維持，應由本院將原判決關
    於被告部分撤銷改判。爰審酌被告之素行、知識程度；犯罪
    之動機、目的、手段、身為公務人員，不知奉公守法，竟連
    續侵占職務所持有之非公財物幼兒托育費達173, 900元，復
    為掩飾犯行，製作不實之業務上文書並持以行使，且犯後猶
    飾詞否認犯行等一切情狀，量處如主文第二項所示之刑，並
    依貪污治罪條例第17條、刑法第37條第2項之規定，宣告褫
    奪公權2年。至於被告因侵占所得財物173, 900元，其先前
    已主動繳還被害人大同鄉公所233,160元（見93偵52卷(一)第
    31 至33頁），故無庸再予追繳。
七、公訴意旨另以：被告自88年1 月間起至92年5 月16日止（應
    扣除前經認定有罪部分即88年11月23日起至91年5 月31日止
    ），意圖為自己不法之所有，將職務上經手持有之大同鄉公
    所寒溪、四季、松羅、樂水、英士、南山六班部分之幼童托
    育費用（含保育費、教材費、活動費、餐點費、雜費、平安
    保險費）侵占入己，並為掩飾侵占職務上持有財物犯行，與
    寒溪班駐班保育員李鄔秋菊、南山班駐班保育員林春蓮，基
    於共同犯意，而於91年1、2月間，在被告宿舍，以竄改繳交
    金額及幼童上課人數之方式，重新製作不實之「幼童繳費收
    據」、「兒童出席暨經費收支月報表」、「繳費收據使用形
    月表」，並將原製作之上開資料予以銷毀，被告與李鄔秋菊
    、林春蓮等公務員，明知為不實事項，而登載於職務上所掌
    之上開公文書，足以損害於宜蘭縣大同鄉立托兒所、大同鄉
    公所、學童家長等。因認被告此部分亦涉犯貪污治罪條例第
    6 第1項第3款、刑法第213條等罪嫌云云。惟查：依據附表
    一、二、三、四所示，被告入庫金額與簽收金額不符之起始
    時間為附表四編號2被告簽收之88年11月23日，而被告於91
    年6 月1日起即調離本件辦理托兒行政業務之職，而被指派
    至寒溪班擔任幼教工作，有宜蘭縣大同鄉公所91年5月28日
    大鄉人字第0910 004780號函在卷可核（見上更(一)卷第210頁
    ），是自88年1月間至88年11月22日止，及91年6月1日後，
    縱有發生侵占托育費用之事，亦與被告無涉。另據附表五所
    示，寒溪班並未發生被告簽收金額入庫短缺情形，而南山班
    則無被告簽收紀錄，是此二班級既無證據認定被告有侵占情
    事，自不得遽認被告犯行。又寒溪班駐班保育員李鄔秋菊、
    南山班駐班保育員林春蓮雖於原審自承應被告要求有修改寒
    溪班與南山班「幼童繳費收據」、「兒童出席暨經費收支月
    報表」、「繳費收據使用形月報表」之情，惟寒溪班與南山
    班既無證據可資認定被告有侵占犯行，則李鄔秋梅、林春蓮
    縱有事後修改「幼童繳費收據」、「兒童出席暨經費收支月
    報表」、「繳費收據使用形月報表」之情形，亦無證據可資
    認定修改內容與事實不符，自不得遽認被告有此部分業務上
    登載不實文書罪。是此部分既不得認定被告犯行，依法本應
    為無罪之諭知，惟因檢察官認為此部分若成立犯罪，與前揭
    經論罪科刑部分，有連續犯、牽連犯裁判上一罪之關係，爰
    不另為無罪之諭知。
據上論斷，應依刑事訴訟法第369條第1項前段、第364條、第299
條第1項前段、第300條，貪污治罪條例第2條、6條第1項第3款、
第17條、刑法第2 條第1 項前段、第11條、第10條第2 項、第
216 條、第215 條、第37條第2 項，修正前刑法第31條第1 項、
第28條、第55條、第56條，罰金罰鍰提高標準條例第1 條前段，
判決如主文。
本案經檢察官陳國鳴到庭執行職務。
中    華    民    國    99    年    5     月    27    日
                  刑事第二十二庭審判長法  官  郭雅美
                                      法  官  李麗珠
                                      法  官  魏新國
以上正本證明與原本無異。
如不服本判決，應於收受送達後10日內向本院提出上訴書狀，其
未敘述上訴之理由者並得於提起上訴後10日內向本院補提理由書
（均須按他造當事人之人數附繕本）「切勿逕送上級法院」。
                                      書記官  蔡儒萍
中    華    民    國    99    年    5     月    27    日
附錄：本案論罪科刑法條全文
貪污治罪條例第6條：
有下列行為之一者，處5年以上有期徒刑，得併科新臺幣3千萬元
以下罰金：
一  意圖得利，抑留不發職務上應發之財物者。
二  募集款項或徵用土地、財物，從中舞弊者。
三  竊取或侵占職務上持有之非公用私有器材、財物者。
四  對於主管或監督之事務，明知違背法令，直接或間接圖自己
    或其他私人不法利益，因而獲得利益者。
五  對於非主管或監督之事務，明知違背法令，利用職權機會或
    身份圖自己或其他私人不法利益，因而獲得利益者。
前項第1款至第3款之未遂犯罰之。
刑法第216條：
行使第210條至第215條之文書者，依偽造、變造文書或登載不實
事項或使登載不實事項之規定處斷。
刑法第215條：
從事業務之人，明知為不實之事項，而登載於其業務上作成之文
書，足以生損害於公眾或他人者，處3年以下有期徒刑、拘役或5
百元以下罰金。

司法院資訊處製作；財團法人民間司法改革基金會備份。
